【裁判字號】    96,訴,1087
【裁判日期】    970910
【裁判案由】    偽證
【裁判全文】
臺灣臺北地方法院刑事判決              96年度訴字第1087號
公  訴  人  臺灣臺北地方法院檢察署檢察官
被      告  丁○○
選任辯護人  歐宇倫律師
            林蓓珍律師
上列被告因偽證案件，經檢察官提起公訴（九十六年度偵字第一
四一三九號），本院判決如下：
    主  文
丁○○無罪。
    理  由
一、公訴意旨略以：被告丁○○明知其於民國九十三年八月二十
    五日晚間十時三十分許，在臺北市○○區○○路三段四八巷
    三弄十六號一樓門口，未親眼見聞丙○○毆打乙○○，竟於
    臺灣臺北地方法院檢察署偵查丙○○所涉傷案件時，於九十
    四年一月十二日偵查中具結，就丙○○是否毆打乙○○等之
    於案情有重要關係之事項，為「我在車上，車子停在他們斜
    對面，被告（指丙○○）面對我，告訴人（指乙○○）背對
    我，被告在一樓門鈴外面，我有看到丙○○揮拳，有打到乙○○，後來我有載乙○○回去，嘴唇有腫起來」等語，為不
    實之陳述，因認被告丁○○涉犯刑法第一百六十八條之偽證
    罪嫌等語。
二、按犯罪事實應依證據認定之，無證據不得認定其犯罪事實。
    又不能證明被告犯罪者，應諭知無罪之判決，刑事訴訟法第
    一百五十四條第二項、第三百零一條第一項分別定有明文。
    再按，事實之認定，應憑證據，如未能發現相當證據，或證
    據不足以證明，自不能以推測或擬制之方法，為裁判基礎；
    且認定不利於被告之事實須依積極證據，苟積極證據不足為
    不利於被告事實之認定時，即應為有利於被告之認定；另認
    定犯罪事實所憑之證據，雖不以直接證據為限，間接證據亦
    包括在內，然無論直接證據或間接證據，其為訴訟上之證明
    ，須於通常一般之人均不致有所懷疑，而得確信其為真實之
    程度者，始得據之為有罪之認定，倘其證明尚未達到此一程
    度，而有合理之懷疑存在，無從使事實審法院得有罪之確信
    時，即應由法院為諭知被告無罪之判決，最高法院著有四十
    年臺上字第八六號、三十年上字第八一六號、七十六年臺上
    字第四九八六號判例參照。再按告訴人之告訴，係以使被告
    受刑事訴追為目的，是其陳述是否與事實相符，仍應調查其
    他證據以資審認；又被害人之陳述如無瑕疵，且就其他方面
    調查又與事實相符，固足採為科刑之基礎，倘其陳述尚有瑕
    疵，而在未究明前，遽採為論罪科刑之根據，即難認為適法
    ，最高法院五十二年臺上字第一三○○號、六十一年臺上字
    第三○九九號判例意旨參照。
三、本件公訴人認被告丁○○涉犯偽證罪嫌，無非以被告丁○○
    之供述、證人丙○○、乙○○之證述、證人即臺北市政府警
    察局文山第一分局（下稱文山一分局）木柵派出所員警甲○○及己○○之證述、證人即時任天主教耕莘醫院（下稱耕莘
    醫院）主治醫師戊○○之證述、文山一分局受理各類案件紀
    錄表二紙（臺灣臺北地方法院檢察署【下稱臺北地檢署】九
    十六年度他字第二六三六號卷第五九頁及本院九十四年度簡
    上字第一七四號卷第五二頁參照）、臺北地檢署九十四年一
    月十二日訊問筆錄暨證人結文各一份（臺北地檢署九十四年
    度發查他字第四號卷第三四、三五頁參照）、診斷證明書（
    本院九十四年度簡上字第一七四號卷第四十頁）、臺北市立
    萬芳醫院（下稱萬芳醫院）九十四年十二月二十一日萬院醫
    病字第○九四○○○六三七六號函（本院九十四年度簡上字
    第一七四號卷第七七頁）、永佳牙醫診所（下稱永佳診所）
    診斷證明書（臺灣高等法院九十五年度上易字第九○○號卷
    第四七頁）各一份資為論據。
四、被告之辯解：
    被告丁○○於本院審理時，固承認其有於九十四年一月十二
    日臺北地檢署檢察官偵查中具結，就告訴人丙○○是否毆打
    證人乙○○之於案情有重要關係之事項，證稱：「我在車上
    ，車子停在他們斜對面，被告（指丙○○）面對我，告訴人
    （指乙○○）背對我，被告在一樓門鈴外面，我有看到丙○○揮拳，有打到乙○○，後來我有載乙○○回去，嘴唇有腫
    起來」等語之事實，惟否認有何偽證之犯行，辯稱：九十三
    年八月二十五日晚間十時三十分許，我駕車載證人乙○○前
    往臺北市○○區○○路三段四八巷三弄十六號一樓告訴人丙○○住處樓下，我坐在車上有看到告訴人丙○○揮拳碰到證
    人乙○○的肩膀，之後告訴人丙○○離開，我就下車問證人
    乙○○怎麼樣，證人乙○○說肩膀痛，後來甲○○警員到場
    ，我就回到車上等語。其選任辯護人則提出臺灣高等法院九
    十五年度上易字第九○○號九十五年六月二日審判筆錄節本
    影本、乙○○刑事辯護理由狀影本、文山一分局受理各類案
    件紀錄表影本、本院九十六年度自字第三八號九十六年八月
    八日審判筆錄影本、耕莘醫院急診護理評估紀錄、病歷摘錄
    單影本、耕莘醫院診斷證明書影本、永佳診所診斷證明書影
    本、收據及簽帳單影本、萬芳醫院九十六年四月十六日萬院
    醫病字第○九六○○○二三九二號函文、牙科病歷紀錄專用
    紙影本、萬芳醫院九十六年六月十五日萬院醫病字第○九六
    三○○○三八○二號函文影本、本院九十六年度自字第三八
    號刑事判決影本、乙○○於本院九十六年度自字第三八號誣
    告案件九十六年八月八日筆錄影本、乙○○於臺北地檢署九
    十六年度他字第二六三六號偽證案件九十六年五月三日筆錄
    影本、九十三年十一月二十六日診斷證明書影本乙份、照片
    五幀、張淦宏、楊錦妹民事暫時保護令聲請狀影本、丙○○
    民事暫時保護令聲請狀影本、臺灣高等法院九十六年度上訴
    字第四三五五號刑事判決影本、最高法院九十七年度臺上字
    第三二三五號刑事判決影本等件為證。
五、經查：
  (一)被告丁○○確實於九十四年一月十二日，臺北地檢署檢察官
    偵查九十四年度發查他字第四號傷害案件，以證人身份作證
    時，供前具結，證稱：我在車上，車子停在他們斜對面，丙○○面對我，乙○○背對我，丙○○在一樓門鈴外面，我有
    看到丙○○揮拳，有打到乙○○，後來我有載乙○○回去，
    嘴唇有腫起來等語之事實，為被告所是認，且有上開訊問筆
    錄及證人結文各一份在卷可證，首堪認定。
  (二)本件之爭點乃在於，被告所為上開證述內容是否虛假不實？
    茲分述如下：
  1.證人乙○○於案發翌日即九十三年八月二十六日前往文山一
    分局備案，經受理員警於報案內容記載：「李市民來所報稱
    ：其於上述時、地與其夫丙○○協商事情時，丙○○出拳打
    到我肩部…」，「因昨（二十五）日協商時張民（即丙○○
    ）用臉部或用手撞我，到今（二十六）日約八時在刷牙時門
    牙乙顆掉落先行備案」等語，此有文山一分局受理各類案件
    紀錄表一紙在卷可憑（臺北地檢署九十六年度他字第二六三
    六號卷第五九頁參照），核與證人乙○○於本院審理時證稱
    ：我在九十三年八月二十五日，前往丙○○位在臺北市○○
    區○○路三段四八巷三弄十六號九樓住處門口，當時是被告
    開車陪我去，他車停在大門斜對面，車頭向著大門等我，我
    自己下車按門鈴，按完電鈴，丙○○下樓，我講關於兒子的
    事情，丙○○的意思是小孩事情我自己處理，不要煩他，叫
    我走，然後就正面對著我揮拳打到我的肩膀，再用臉部、手
    部撞到我的臉，我的上嘴唇有紅腫、瘀青，左上門齒隔天就
    斷裂，左上門齒有牙套，我去備案時，還沒有斷掉，在警局
    備案時，我說有打到我的肩膀等語屬實（本院卷(二)第一○四
    、一○五頁參照），大致相符，足認證人乙○○於案發翌日
    前往警局報案時，即已提及丙○○以臉部或手部撞及一事，
    且被告於案發當日確實有陪同證人乙○○一同前往案發地點
    ，並目擊案發過程等情甚明。
  2.證人甲○○雖於本院審理時證稱：九十三年八月二十五日晚
    上十點半我服巡邏勤務，派出所以無線電通報請我們到臺北
    市○○區○○路三段四八巷三弄十六號一樓處理糾紛，到達
    現場後，看到證人乙○○在樓下按電鈴，我問乙○○為何按
    電鈴，她說與告訴人丙○○因為小孩子的事情有爭執，說告
    訴人丙○○有打她，我們就請告訴人丙○○下來說明此事，
    但是告訴人丙○○不承認他有打乙○○，我們就請乙○○去
    驗傷，去派出所先做備案等語（本院卷第一○一頁反面、第
    一○二頁參照）。然依案發當日告訴人丙○○電話報案之受
    理各類案件紀錄表報案內容一欄記載：「張市民來電稱有人
    按其住處電鈴」，警力派遣一欄記載：「請○一○三甲○○
    處理回報」，有該受理各類案件紀錄表可佐（臺北地檢署九
    十四年度發查字第四號卷第六頁），顯見證人甲○○並非於
    證人乙○○與告訴人丙○○發生爭執伊始即到達案發現場，
    而係接獲通報後才趕往現場，是其上開證述內容無從證明其
    到場前，告訴人丙○○是否曾經下樓與被告發生爭執、甚至
    毆打被告之情。反觀證人乙○○於證人甲○○一抵達案發現
    場，立刻表明遭告訴人丙○○毆打一節，適足以認定證人乙○○與告訴人丙○○於警察到場前，曾發生爭執毆打之事實
    。復參以證人己○○於本院審理時結證稱：九十三年八月二
    十五日晚間十時四十六分，告訴人丙○○、其父母、證人乙○○及一位男子一同前來派出所，告訴人丙○○與其父母說
    要告讓他們告，證人乙○○說告訴人丙○○出拳打到其肩部
    ，暫時不提告訴，我有建議證人乙○○去驗傷等語屬實（本
    院卷第一○九頁反面、第一一○頁參照）。足證證人乙○○
    與告訴人丙○○於案發後曾至派出所協調傷害案件之糾紛，
    亦徵被告所稱：當日確曾目睹告訴人丙○○毆打證人乙○○
    等語，應非虛妄。
  3.證人乙○○於案發翌日（即九十三年八月二十六日）前往耕
    莘醫院就診，戊○○醫師即出具診斷證明書，在診斷欄載明
    「上門牙骨折」，在醫師囑言一欄記載「九十三年八月二十
    六日來診主訴遭人毆打門牙折斷，檢查所見，上門牙骨折，
    牙科複診」，有該診斷證明書一紙在卷可憑（本院九十四年
    度簡上字第一七四號卷第四十頁參照），且在該院之急診護
    理評估記錄中記載「今因昨被丈夫打傷致上門牙脫現欲驗傷
    故入ＥＲ求診」，急診病歷記錄表亦載明「主訴被打」，有
    該院於九十七年二月二十五日以耕醫病歷字第○九七○○○○五三五號函檢附之病歷資料乙份在卷可佐（臺灣高等法院
    九十六年度上訴字第四三五五號卷第七○、七一頁參照）。
    耕莘醫院胡健虎醫師亦於九十三年十一月二十六日開立診斷
    證明書，於病名欄記載「上唇挫傷合併左上門齒斷裂」（本
    院九十六年度自字第三八號卷第二四頁參照），關於上開二
    份診斷證明書之記載，據耕莘醫院函覆：依據九十三年八月
    二十六日二十二時五十分病人至本院外科急診室之就醫紀錄
    記載、護理評估紀錄及醫師病歷紀錄表單均明顯描述『上門
    齒斷裂』之主訴及診斷，同日亦曾開立乙種診斷書（可確定
    此診斷）。故實際九十三年八月二十六日急診就醫時已發生
    上述診斷，甲種診斷書之記載（九十三年十一月二十六日開
    立）亦完全依據九十三年八月二十六日之急診紀錄單為依據
    而開立等語，此有耕莘醫院九十四年六月一日耕醫病歷字第
    ○九四○○六○○一二號函暨所附病歷摘錄單在卷可參（臺
    北地檢署九十四年度偵字第三一一○號卷第六五、六六頁參
    照）。核與證人乙○○證稱：我有先到與案發地點同在木柵
    的萬芳醫院看牙齒，醫院說很晚了沒有牙科，後來我回到在
    新店的娘家住，隔天就到附近的耕莘醫院急診驗傷，當天醫
    生有幫我開診斷證明書，還有照斷掉牙齒的Ｘ光片三張，後
    來我有訴訟就再回去耕莘醫院開甲式訴訟用的診斷證明等語
    相符（本院卷(二)第一○五頁反面參照）。足認證人乙○○確
    曾因受有上唇挫傷合併左上門齒斷裂之傷害，於九十三年八
    月二十六日前往耕莘醫院急診部門就診驗傷，復於九十三年
    十一月二十六日再次前往該院就診取得診斷證明書一情。
  4.證人戊○○於本院審理時結證稱：九十三年八月時，我在天
    主教耕莘醫院急診部門擔任醫師，並開立如九十七年度簡上
    字第一七四號卷第四十頁之診斷證明書，診斷證明書與當時
    病歷的陳述是正確的，當時乙○○來就醫時，我們有安排照
    Ｘ光，在病歷摘要上，我們護理人員有陳述乙○○來院就醫
    的原因，由此均可看出乙○○當時確實有就醫，而我有進行
    診治的情形，因為乙○○還有合併牙齒骨折的部分，所以我
    將牙齒骨折作為主要診斷，牙齒骨折是只要牙齒有一點點缺
    損，在診斷上就會歸類為牙齒骨折，病人主訴因為被人打來
    就醫，而經過我的診斷也確實認為有牙齒骨折的情形等語屬
    實（本院卷(二)第二三二頁參照）。證人即時任耕莘醫院急診
    醫學部主任胡健虎醫師亦於臺灣高等法院九十六年度上訴字
    第四三五五號案件審理時到庭證稱：本人開立的甲種診斷書
    係根據病患主訴並參酌九十三年八月二十六日急診病歷及後
    續建議追蹤治療綜合研判，當日原診療郭醫師之乙種診斷書
    未能詳盡說明病情，本人依專業判斷並依上述原則將急診乙
    種診斷書做詳細描述，包括受傷部位（左側）以及可能之受
    傷機轉為外力造成牙齒斷裂之結果，本案的甲種診斷書、乙
    種診斷書二者之主體診斷是一致的，並沒有增加其他的診斷
    ，惟乙種診斷書之描述僅為結果，而甲種診斷書詳實記錄受
    傷的確實部位及可能受傷之機轉，此為醫師主觀之專業判斷
    ，「上唇挫傷」為臨床判斷之可能機轉，而牙齒斷裂是事實
    ，當時病患曾告知被打的事實，以及郭醫師建議他返家做冰
    敷，表示上唇軟組織有瘀腫之情形等語屬實（臺灣高等法院
    九十六年度上訴字第四三五五號卷第九十頁）。是證人戊○○確於九十三年八月二十六日親自診治證人乙○○，並依證
    人乙○○之主訴遭人毆打而記載於診斷證明書內，證人胡健
    虎再依證人戊○○所開立之乙種診斷證明書，參酌急診病歷
    等資料，依其專業判斷，而開立甲種診斷證明書，記載證人
    乙○○上唇挫傷之情形。
  5.又證人乙○○前曾於九十年十月四日前往萬芳醫院就診時，
    即已有左上、右上門牙為陶瓷假牙，內有牙根之記載等情，
    有萬芳醫院九十六年四月十六日萬院醫病字第○九六○○○
    二三九二號函、九十六年六月十五日萬院醫病字第○九六○○○三八○二號函暨所附就診時之Ｘ光片各一份在卷可稽（
    本院九十六年度自字第三八號卷第十六、十七頁、第五六頁
    反面至五七頁參照），足認證人乙○○所證左上門牙外有牙
    套套著，因而於案發當日無法立即發現牙齒斷裂乙節，應非
    無據。況證人乙○○事後確實因左上頷正中門齒折斷，而於
    九十三年九月二十三日間，前往永佳診所完成假牙製作之療
    程，有永佳診所收據及簽帳單一紙附卷可參（本院九十六年
    度自字第三八號卷第四八頁參照）。益證證人乙○○確實有
    發生牙齒斷裂之情無訛。
  6.從而，被告於案發當日確實有陪同證人乙○○前往案發現場
    ，且目擊案發過程乙節，業據證人乙○○證述明確，且被告
    所述關於證人乙○○所受傷勢之情，核與證人戊○○之證述
    及上開診斷證明書之內容相符，益證被告所為上開證述內容
    ，應非虛妄不實。
六、綜上所陳，本件公訴人所舉上開證據，均不足以證明被告確
    有反於真實而為證述之情形，與刑法偽證罪之構成要件尚屬
    有間，難以該罪相繩。此外，復查無其他積極確切之證據足
    資證明被告有何偽證之犯行，揆諸前開說明，本件既不能證
    明被告犯罪，自應為無罪之諭知。
據上論斷，應依刑事訴訟法第三百零一條第一項，判決如主文。
本案經檢察官汪南均到庭執行職務。
中    華    民    國    97    年    9     月    10    日
                  刑事第九庭審判長法  官  林怡秀
                                  法  官  葉珊谷
                                  法  官  徐淑芬
本件正本證明與原本無異。
如不服本判決，應於判決送達後10日內（應抄附繕本）向本院提
出上訴狀（上訴書狀應敘述具體理由。上訴書狀未敘述上訴理由
者，應於上訴期間屆滿後二十日內補提理由書於原審法院。）。
告訴人丙○○如對於本判決不服者，應具備理由請求檢察官上訴
，其上訴期間之計算係以檢察官收受判決正本之日期為準。
                                  書記官  廖純瑜
中    華    民    國    97    年    9     月    10    日


司法院資訊處製作；財團法人民間司法改革基金會備份。
